臺灣臺北地方法院刑事判決　　　　　　　 96年度訴字第729號
公　訴　人　臺灣臺北地方法院檢察署檢察官
被　　　告　甲○○原名趙紫霖.
上列被告因偽造文書等案件，經檢察官提起公訴（96年度偵字第
3711號），因被告於準備程序中就被訴事實為有罪之陳述，經本
院合議庭裁定改行簡式審判程序審理，茲判決如下：
    主  文
甲○○連續行使偽造私文書，足以生損害於他人，處有期徒刑壹
年肆月，減為有期徒刑捌月。又行使偽造私文書，足以生損害於
他人，處有期徒刑陸月，減為有期徒刑參月。應執行有期徒刑拾
壹月。
附表「偽造之署押」欄內所列之署押貳拾肆枚均沒收。
    事  實
一甲○○（原名趙紫霖）於民國七十八年二月二日至九十五年十
  一月期間，擔任中國人壽保險股份有限公司（下稱中國人壽，
  設臺北市松山區○○○路一二二號五樓）之保險業務員，負責
  招攬保險業務。其因積欠林鳳櫻及李舜玉借款，無力清償，竟
  自九十二年十月八日起，基於意圖為自己不法所有及偽造署押
  、偽造私文書、行使偽造私文書之概括犯意，未經要保人林鳳
  櫻、李舜玉及被保險人李瑞敏、李瑞怡、吳佩珊等人同意，於
  附表編號一、三、七之時間，連續在不詳處所偽造附表「偽造
  之署押」欄編號一、三、七所示之署押，進而偽造附表編號一
  、三、七之契約變更申請書，分別持向中國人壽行使，以申請
  補發Ｚ000000000號、Ｚ0000000000號、9Ｚ000000000號等保險單
  ，並在中國人壽核准補發前述保險單後，於附表編號二、四、
  五、六、八、九、十之時間，連續在不詳處所偽造附表「偽造
  之署押」欄前述編號所列署押，進而偽造附表前述編號之保險
  單借款借據，分別持向中國人壽行使，以之質押借款，使中國
  人壽之承辦人均陷於錯誤，誤信該等保險單借款借據均係真正
  而准予質借，並於附表編號二、四、五、六、九、十之時間將
  前述編號所示金額匯入林鳳櫻之松山機場郵局帳戶（帳號：
  00000000000） ，用以償還其積欠林鳳櫻之款項，此部份合計
  詐得新臺幣（下同）四十九萬元。中國人壽並於附表編號八之
  時間，核准甲○○冒用李舜玉之聲請而將質借予李舜玉之二萬
  三千八百十四元抵扣李舜玉之9Ｚ000000000 號保險單之保險費
  ，均足以生損害於中國人壽、林鳳櫻、李瑞敏、李瑞怡、李舜
  玉、吳佩珊。甲○○另於九十五年十月十二日偽造附表「偽造
  之署押」欄編號十一、十二所列之署押，以偽造附表前述編號
  之保險單借款借據，並連同前冒用林鳳櫻、李瑞敏、李瑞怡名
  義申請補發之Ｚ000000000號、Ｚ0000000 000號保險單，持向中
  國人壽行使，欲各以之質押借款十六萬元，均足以生損害於中
  國人壽、林鳳櫻、李瑞敏、李瑞怡。嗣因中國人壽匯款失敗而
  電詢林鳳櫻，經林鳳櫻告知從未以保險單質借，始知上情。
二案經中國人壽訴請臺灣臺北地方法院檢察署檢察官偵查起訴。
    理  由
一程序事項
(一)被告甲○○所犯為死刑、無期徒刑、最輕本刑三年以上有期徒
  刑以外之罪，亦非高等法院管轄第一審之案件，其於本院行準
  備程序時並就被訴事實為有罪之陳述，經聽取檢察官及被告之
  意見後，依刑事訴訟法第二百七十三條之一第一項之規定，由
  本院合議庭裁定本件改依簡式審判程序，並由受命法官獨任進
  行審理。
(二)被告以外之人於審判外之言詞或書面陳述，除法律有規定者外
  ，不得作為證據，刑事訴訟法第一百五十九條第一項固有明文
  ；惟被告以外之人於審判外之陳述，雖不符同法第一百五十九
  條之一至之四規定，而經當事人於審判程序同意作為證據，法
  院審酌該言詞陳述或書面陳述作成時之情況，認為適當者，亦
  得為證據。又當事人、代理人或辯護人於法院調查證據時，知
  有第一百五十九條第一項不得為證據之情形，而未於言詞辯論
  終結前聲明異議者，視為有前項之同意，同法第一百五十九條
  之五亦定有明文。本件公訴人及被告甲○○於本院準備程序及
  審判程序中對於本案相關證人於偵查中之證述暨其他相關具傳
  聞性質之證據資料之證據能力，均表示沒有爭執，且迄於言詞
  辯論終結前亦未聲明異議。本院審酌本案證人之陳述及證據資
  料作成時之情況，核無違法取證或其他瑕疵，認為以之作為證
  據為適當，前述證人於審判外之陳述及相關證據資料，自得做
  為證據。
二認定犯罪事實所憑的證據及理由：前述犯罪事實，除被告甲○
  ○於本院審理時自白外，並有中國人壽業務人員簽約申請表、
  要保書、契約變更申請書、保險單借款借據、保險單借／還款
  通知書、林鳳櫻松山機場郵局帳戶客戶歷史交易清單等可證，
  核與證人即被害人中國人壽、林鳳櫻、李瑞敏、李瑞怡、李舜
  玉、吳佩珊等人之證言相符，足以擔保被告自白之真實性，本
  件證據明確，已可認定被告有事實欄所載之犯行。
三論罪科刑之依據
(一)被告附表編號一至十之行為後，刑法已於九十四年二月二日修
  正公布，並於九十五年七月一日施行，修正後第二條第一項規
  定：「行為後法律有變更者，適用行為時之法律。但行為後之
  法律有利於行為人者，適用最有利於行為人之法律。」此項修
  正乃為符合刑法第一條罪刑法定主義之要求，貫徹法律禁止溯
  及既往原則，屬規範行為後法律變更所生新舊法律比較適用之
  準據法，應逕適用修正後刑法第二條決定新舊法之適用，先予
  敘明。又關於刑法修正後之新舊法比較，應就罪刑有關之一切
  情形，綜其全部罪刑之結果而為比較，最高法院九十五年五月
  二十三日著有九十五年度第八次刑庭會議決議可參，茲就新舊
  法之比較適用依序說明如下：
(1)罰金刑：被告所犯之詐欺罪有罰金刑之處罰，行為時之法定刑
  罰金最低額為銀元一元，依現行法規所定貨幣單位折算新臺幣
  條例第二條，換算為新臺幣僅為新臺幣三元。修正後刑法第三
  十三條第五款：「主刑之種類如下：五、罰金：新臺幣一千元
  以上，以百元計算之」，已將法定刑罰金之最低額提高為新臺
  幣一千元，經比較修正前、後之規定，自以被告行為時之法律
  較有利於被告。
(2)連續犯：刑法修正後，刪除第五十六條關於連續犯之規定，此
  刪除雖非犯罪構成要件之變更，但顯已影響行為人刑罰之法律
  效果，自屬法律有變更，經比較新、舊法結果，舊法第五十六
  條乃將被告之數行為以一罪論，較有利被告。
(3)應執行刑：被告行為時之刑法第五十一條第五款規定：「數罪
  併罰，宣告多數有期徒刑者，於各刑中之最長期以上，各刑合
  併之刑期以下，定其刑期。但不得逾二十年。」惟修正後該款
  規定：「數罪併罰，宣告多數有期徒刑者，於各刑中之最長期
  以上，各刑合併之刑期以下，定其刑期。但不得逾三十年。」
  已將應執行刑之上限提高為三十年，自以舊法較有利於被告。
(4)綜合上述各條文修正前後之比較，被告附表編號一至十行為時
　之法律較有利於行為人，依刑法第二條第一項前段之規定，應
  整體適用修正前刑法之規定。
(二)核被告附表編號一至十之行為，係犯刑法第二百十六條、第二
  百十條行使偽造私文書罪、第三百三十九條第一項詐欺取財等
  罪。被告偽造署押為偽造私文書之階段行為，偽造私文書之低
  度行為為行使之高度行為吸收，均不另論罪。其附表編號二、
  四、五、六、八、九、十各行使偽造保險單借款借據行為，同
  時觸犯行使偽造私文書及詐欺取財二罪，為想像競合犯，從一
  重以行使偽造私文書罪處斷。其附表編號一至十先後數次行使
  偽造私文書犯行間，時間緊接，方式相同，觸犯構成要件相同
  之罪名，顯係基於概括犯意反覆為之，為連續犯，以一罪論，
  並依法加重其刑。被告附表編號十一、十二之行為，係犯刑法
  第二百十六條、第二百十條行使偽造私文書罪、第三百三十九
  條第三項、第一項詐欺取財未遂等罪。被告偽造署押為偽造私
  文書之階段行為，偽造私文書之低度行為為行使之高度行為吸
  收，均不另論罪。其於附表「偽造之文書」欄編號十一、十二
  所列文書上偽造林鳳櫻、李瑞怡、李瑞敏簽名均於同一時間，
  且將前述文書同時提出於中國人壽，依一般社會觀念言，此數
  次行為並無時間間斷，事實上有不可分離之密接關係，應為一
  個行為之持續動作，屬接續犯。其附表編號十一、十二部分之
  詐欺取財犯行，因中國人壽尚未匯款而未遂，依刑法第二十五
  條第二項減輕其刑。其行使偽造保險單借款借據行為，同時觸
  犯行使偽造私文書及詐欺取財未遂二罪，為想像競合犯，從一
  重以行使偽造私文書罪處斷。又被告附表編號一至十之連續行
  使偽造私文書行為終了時間為九十三年八月二十六日，距其附
  表編號十一、十二所示九十五年十月十二日之行使偽造私文書
  行為近二年二月，尚難認為二者時間緊接或有概括之犯意，應
  認二者間犯意各別，分論併罰之，公訴意旨認二者成立連續犯
  ，應屬誤解，附此敘明。
(三)本院審酌被告犯後雖坦承犯行，但至今尚未賠償中國人壽，且
  犯罪時間極長，所得金額非微等一切情狀，分別量處如主文所
  示之刑。另被告之犯罪合於中華民國九十六年罪犯減刑條例第
  二條第一項第三款之規定，應將宣告刑均予以減刑，並定其應
  執行之刑。附表「偽造之文書」欄所列之文書，已經被告提出
  於中國人壽，非屬被告所有，雖無法諭知沒收，惟附表「偽造
  之署押」欄所列之署押共二十四枚，不問屬於犯人與否，均依
  刑法第二百十九條規定沒收之。
四適用之法條：刑事訴訟法第二百七十三條之一第一項、第二百
  九十九條第一項前段，刑法第二條第一項、第二百十條、第二
  百十六條、第三百三十九條第一項、第三項、第五十五條、第
  二百十九條，修正前第五十六條、第五十一條第五款，刑法施
  行法第一條之一，中華民國九十六年罪犯減刑條例第二條第一
  項第三款、第七條。
本案經檢察官熊南彰到庭執行職務。
中　　華　　民　　國　　96　　年　　7 　　月　　31　　日
　　　　　　　　　刑事第十五庭  法　官　邱蓮華
上正本證明與原本無異。
如不服本判決，應於送達後10日內，向本院提出上訴狀。
                                書記官  王黎輝
中　　華　　民　　國　　96　　年　　8 　　月　　3 　　日
附表
┌─┬──────┬─────┬───────┬────┬─────────┐
│編│            │          │              │        │  中國人壽匯款    │
│號│ 犯罪時間   │偽造之署押│  偽造之文書  │詐騙金額│  之時間及帳戶    │
├─┼──────┼─────┼───────┼────┼─────────┤
│01│92年10月8日 │林鳳櫻1枚 │Ｚ000000000號保│        │                  │
│  │            │李瑞怡1枚 │險單之契約變更│        │                  │
│  │            │          │申請書（偵卷第│        │                  │
│  │            │          │27頁）        │        │                  │
├─┼──────┼─────┼───────┼────┼─────────┤
│02│92年10月8日 │林鳳櫻1枚 │Ｚ0000000000 號│100000元│92年10月08日匯入  │
│  │            │李瑞怡1枚 │保險單借款借據│        │林鳳櫻松山機場郵局│
│  │            │          │（偵卷第29頁）│        │00000000000 號帳戶│
├─┼──────┼─────┼───────┼────┼─────────┤
│03│92年10月31日│林鳳櫻1枚 │Ｚ0000000000 號│        │                  │
│  │            │李瑞敏1枚 │保險單之契約變│        │                  │
│  │            │          │更申請書（偵卷│        │                  │
│  │            │          │第36頁）      │        │                  │
├─┼──────┼─────┼───────┼────┼─────────┤
│04│92年10月31日│林鳳櫻1枚 │Ｚ0000000000 號│ 70000元│92年10月31日匯入  │
│  │            │李瑞怡1枚 │保險單借款借據│        │林鳳櫻松山機場郵局│
│  │            │          │（偵卷第31頁）│        │00000000000 號帳戶│
├─┼──────┼─────┼───────┼────┼─────────┤
│05│92年10月31日│林鳳櫻1枚 │Ｚ0000000000 號│130000元│92年10月31日匯入  │
│  │            │李瑞敏1枚 │保險單借款借據│        │林鳳櫻松山機場郵局│
│  │            │          │（偵卷第38頁）│        │00000000000 號帳戶│
├─┼──────┼─────┼───────┼────┼─────────┤
│06│92年11月24日│林鳳櫻1枚 │Ｚ0000000000 號│ 40000元│92年11月24日匯入  │
│  │            │李瑞敏1枚 │保險單借款借據│        │林鳳櫻松山機場郵局│
│  │            │          │（偵卷第40頁）│        │00000000000 號帳戶│
│  │            │          │              │        │                  │
│  │            │          │              │        │                  │
├─┼──────┼─────┼───────┼────┼─────────┤
│07│93年2月10日 │李舜玉1枚 │9Ｚ000000000 號│        │                  │
│  │            │吳佩珊1枚 │保險單之契約變│        │                  │
│  │            │          │更申請書（偵卷│        │                  │
│  │            │          │第48頁）      │        │                  │
├─┼──────┼─────┼───────┼────┼─────────┤
│08│93年2月10日 │李舜玉1枚 │9Ｚ000000000 號│ 23814元│93年2 月10日抵扣李│
│  │            │吳佩姍1枚 │保險單借款借據│        │舜玉保費          │
│  │            │          │（偵卷第50頁）│        │                  │
│  │            │          │              │        │                  │
├─┼──────┼─────┼───────┼────┼─────────┤
│09│93年8月26日 │林鳳櫻1枚 │Ｚ0000000000 號│ 75014元│93年8 月26日匯入  │
│  │            │李瑞怡1枚 │保險單借款借據│        │林鳳櫻松山機場郵局│
│  │            │          │（偵卷第33頁）│        │00000000000 號帳戶│
├─┼──────┼─────┼───────┼────┼─────────┤
│10│93年8月26日 │林鳳櫻1枚 │Ｚ0000000000 號│ 74986元│93年8月26日匯入   │
│  │            │李瑞敏1枚 │保險單借款借據│        │林鳳櫻松山機場郵局│
│  │            │          │（偵卷第42頁）│        │00000000000 號帳戶│
├─┼──────┼─────┼───────┼────┼─────────┤
│11│95年10月12日│林鳳櫻1枚 │Ｚ0000000000 號│160000元│尚未匯款          │
│  │            │李瑞怡1枚 │保險單借款借據│        │                  │
│  │            │          │（偵卷第35頁）│        │                  │
├─┼──────┼─────┼───────┼────┼─────────┤
│12│95年10月12日│林鳳櫻1枚 │Ｚ0000000000 號│160000元│尚未匯款          │
│  │            │李瑞敏1枚 │保險單借款借據│        │                  │
│  │            │          │（偵卷第44頁）│        │                  │
└─┴──────┴─────┴───────┴────┴─────────┘
附錄論罪科刑法條
刑法第210條
偽造、變造私文書，足以生損害於公眾或他人者，處五年以下有
期徒刑。
刑法第216條
行使第二百十條至第二百十五條之文書者，依偽造、變造文書或
登載不實事項或使登載不實事項之規定處斷。
刑法第339條
意圖為自己或第三人不法之所有，以詐術使人將本人或第三人之
物交付者，處五年以下有期徒刑、拘役或科、或併科一千元以下
罰金。
以前項方法得財產上不法之利益或使第三人得之者，亦同。
前二項之未遂犯罰之。
